【裁判字號】    97,家訴,21
【裁判日期】    971205
【裁判案由】    分割共有物等
【裁判全文】
臺灣士林地方法院民事判決
原      告  子○○
            甲○○
                        樓之1.
訴訟代理人  沈明達律師
被      告  卯○○
兼上1人
訴訟代理人  寅○○
                        號1樓.
被      告  丑○○○
                        樓
            辛○○
            癸○○
                        樓
            壬○○
            庚○○
            己○○
上  3   人
訴訟代理人  戊○○
被      告  辰○○○
                        樓
            乙○○
            丙○○
兼上1人
訴訟代理人  丁○○
上列當事人間請求分割共有物等事件，本院於民國97年11月20日
言詞辯論終結，判決如下：
    主  文
一、被告乙○○、丁○○、丙○○應就被繼承人林張阿珠所有坐
    落台北市○○區○○段二小段360 地號土地、面積301 平方
    公尺、公同共有100 分之70，及同小段369 地號土地、面積
    453 平方公尺、公同共有160 分之4 ，辦理繼承登記。
二、原告子○○、甲○○與被告寅○○、丑○○○、己○○、卯
    ○○、辰○○○、乙○○、丁○○、丙○○就坐落台北市○○區○○段二小段360 地號土地、面積301 平方公尺、公同
    共有100 分之70，准予分割如附表一編號1 所示。
三、原告子○○、甲○○與被告寅○○、丑○○○、壬○○、卯
    ○○、辰○○○、乙○○、材沂儒、丙○○就坐落台北市○○區○○段二小段369 地號土地、面積453 平方公尺、公同
    共有160 分之4 ，准予分割如附表一編號2 所示。
四、被告寅○○、丑○○○、辛○○、癸○○、卯○○、辰○○○、壬○○、己○○、庚○○、乙○○、丁○○、丙○○應
    協同原告子○○、甲○○就被繼承人張宗煥所有台北市○○
    區○○段二小段第20087 建號建物即門牌號碼後港里29號房
    屋（整編後門牌號碼為士林區○○街134 巷28弄6 號）辦理
    繼承登記後，准予分割如附表一編號3 所示。
五、訴訟費用由兩造依附表二所列比例負擔。
    事實及理由
一、程序部分：
    (一)本件原告等原起訴請求：「(1)被告乙○○、丁○○、丙○○應就被繼承人林張阿珠所有台北市○○區○○段二小段
      360 地號土地、面積301 平方公尺公同共有100 分之70、
      同小段36 9地號土地、面積453 平方公尺公同共有160 分
      之4 ，辦理繼承登記。(2)被告寅○○、丑○○○、己○○
      、卯○○、辰○○○、乙○○、丁○○、丙○○應與原告
      子○○、甲○○就台北市○○區○○段二小段360 地號土
      地面積301 平方公尺公同共有100 分之70為分割，原告子
      ○○、甲○○及被告寅○○、丑○○○、己○○、卯○○
      、辰○○○各分得應有部分800 分之70，乙○○、丁○○
      、丙○○各分得240 分之7 。(3)被告寅○○、丑○○○、
      壬○○、卯○○、辰○○○、乙○○、材沂儒、丙○○應
      與原告子○○、甲○○就台北市○○區○○段二小段369
      地號土地面積453 平方公尺公同共有160 分之4 為分割，
      原告子○○、甲○○及被告寅○○、丑○○○、己○○、
      卯○○、辰○○○各分得應有部分1280分之4 ，乙○○、
      丁○○、丙○○各分得3840分之4 。(4)被告等應協同原告
      子○○、甲○○就被繼承人張宗煥所有坐落台北市○○區
      ○○段二小段357 、358 地號（重測前社子段30 1地號）
      土地上，建號20087 號，門牌後港里29號（門牌已整編為
      士林區○○街134 巷28弄6 號）房屋辦理繼承登記後為分
      割，原告子○○、甲○○及被告寅○○、卯○○、辰○○○各分得應有部分8 分之1 ，被告丑○○○、辛○○、癸○○、乙○○，丁○○、丙○○各分得24分之1 ，被告戊○○、壬○○、己○○、庚○○各分得32分之1 。」，嗣
      於民國97年10月27日提出準備書狀變更聲明第四項為：「
      被告等應協同原告子○○、甲○○就被繼承人張宗煥所有
      坐落台北市○○區○○段二小段357 、358 地號（重測前
      社子段301 地號）土地上，建號20087 號，門牌後港里29
      號（門牌已整編為士林區○○街134 巷28弄6 號）房屋辦
      理繼承登記後為分割，原告子○○、甲○○及被告寅○○
      、卯○○、辰○○○各分得應有部分8 分之1 ，被告丑○○○、辛○○、癸○○、乙○○，丁○○、丙○○、壬○○、己○○、庚○○各分得24分之1 。」，因請求之基礎
      事實同一，核無不合，應予准許。
    (二)又本件被告丑○○○、辛○○、癸○○、辰○○○等經合
      法通知，未於言詞辯論期日到場，核無民事訴訟法第386
      條所列各款情形，爰依原告之聲請，由其一造辯論而為判
      決。
二、本件原告起訴主張：
    (一)兩造之被繼承人張宗煥於82年3 月11日死亡，遺有多筆不
      動產，其中坐落台北市○○區○○段二小段360 地號土地
      、土地面積301 平方公尺、應有部分100 分之70，已辦妥
      繼承登記為原告等與被告寅○○、丑○○○、己○○、卯
      ○○、辰○○○及訴外人林張阿珠（已歿）等8 人公同共
      有。另坐落同小段369 地號之應有部分160 分之4 ，亦辦
      妥繼承登記為原告等與被告寅○○、丑○○○、壬○○、
      卯○○、辰○○○及訴外人林張阿珠（已故）等8 人公同
      共有（上開360 地號土地，經繼承人同意，登記公同共有
      人1 人為五房張錦標之長女即被告己○○，另369 地號土
      地則經繼承人同意登記公同共有人為五房張錦標之長子即
      被告壬○○）。上開土地既已辦理繼承登記，原告自可終
      止公同有共有關係或請求分割遺產而成為分別共有關係，
      且被告卯○○已簽署同意書同意就上開房屋協同辦理繼承
      登記，並對土地、房屋辦理分割為分別共有。
    (二)被繼承人張宗煥遺有坐落台北市○○區○○段二小段35 7
      、358 地號（重測前為同區○○段301 地號）土地上，第
      20087 建號建物即門牌號碼台北市後港墘里29號（門牌已
      整編為士林區○○街134 巷28弄6 號）房屋，尚未辦理繼
      承登記，兩造均為被繼承人張宗煥之繼承人，為此訴請被
      告等協同補辦繼承登記後分割遺產。本件被告寅○○先前
      曾向鈞院提出分割遺產訴訟，惟因上揭建物部分漏辦繼承
      登記，而遭鈞院95年度家訴字第23號判決駁回被告寅○○
      請求分割遺產之訴。
    (三)又被繼承人張宗煥之繼承人林張阿珠於96年6 月7 日死亡
      ，應由被告乙○○、丁○○、丙○○等3 人繼承，因其等
      迄未就林張阿珠遺產辦理繼承登記，爰請求被告乙○○、
      丁○○、丙○○等3 人就上開土地、房屋辦理繼承登記。
      上開土地已按繼承登記為8 人公同共有，潛在應有部分各
      8 分之1 ，已如前贛，分割應按應繼分各8 分之1 分割為
      分別共有，另原繼承人林張阿珠死亡後，其3 位繼承人即
      被告乙○○、丁○○、丙○○等則各分得24分之1 。房屋
      部分則在辦理繼承登記後，按各繼承人之應繼分而為分割
      ，各取得應有部分等語，並聲明：(1)被告乙○○、丁○○
      、丙○○應就被繼承人林張阿珠所有台北市○○區○○段
      二小段360 地號土地，面積301 平方公尺公同共有100 分
      之70、同小段369 地號土地，面積453 平方公尺公同共有
      160 分之4 ，辦理繼承登記。(2)被告寅○○、丑○○○、
      己○○、卯○○、辰○○○、乙○○、丁○○、丙○○應
      與原告子○○、甲○○就台北市○○區○○段二小段360
      地號土地面積301 平方公尺公同共有100 分之70為分割，
      原告子○○、甲○○及寅○○、丑○○○、己○○、卯○○、辰○○○各分得應有部分800 分之70，乙○○、丁○○、丙○○各分得240 分之7 。(3)被告寅○○、丑○○○
      、壬○○、卯○○、辰○○○、乙○○、材沂儒、丙○○
      應與原告子○○、甲○○就台北市○○區○○段二小段36
      9 地號土地面積453 平方公尺公同共有160 分之4 為分割
      ，原告子○○、甲○○及寅○○、丑○○○、己○○、卯
      ○○、辰○○○各分得應有部分1280分之4 ，乙○○、丁○○、丙○○各分得3840分之4 。(4)被告等應協同原告子
      ○○、甲○○就被繼承人張宗煥所有坐落台北市○○區○○段二小段357 、358 地號（重測前社子段301 地號）土
      地上，建號20087 號，門牌後港里29號（門牌已整編為士
      林區○○街134 巷28弄6 號）房屋辦理繼承登記後為分割
      ，原告子○○、甲○○及被告寅○○、卯○○、辰○○○
      各分得應有部分8 分之1 ，被告丑○○○、辛○○、癸○○、乙○○，丁○○、丙○○、壬○○、己○○、庚○○
      各分得24分之1 。
三、被告部分：
    (一)被告寅○○、壬○○、己○○、庚○○表示同意分割，亦
      同意原告所提分割方案。
    (二)乙○○、丁○○、丙○○陳明確為被繼承人張宗煥之繼承
      人林張阿珠之繼承人，且在林張阿珠過世後迄未辦理繼承
      登記，並同意原告所提分割方案。
    (三)被告卯○○則反對分割系爭遺產，主張不得強制分割，對
      於原告所提由其簽署之「同意書」，亦表示縱為其所簽，
      亦不予承認，而不得分割。
    (四)被告丑○○○、辛○○、癸○○、辰○○○等則未於言詞
      辯論期日到場，亦未提出書狀作何聲明或陳述。
四、本件被繼承人張宗煥於82年3 月11日死亡，所遺坐落台北市
    士林區○○段○○段360 地號土地、土地面積301 平方公尺
    、應有部分100 分之70，已辦妥繼承登記為原告等與被告寅
    ○○、丑○○○、己○○、卯○○、辰○○○及訴外人林張
    阿珠等8人公同共有。另坐落同小段369地號土地、面積453
    平方公尺、應有部分160分之4，亦辦妥繼承登記為原告等與
    被告寅○○、丑○○○、壬○○（原告誤載為己○○）、卯
    ○○、辰○○○及訴外人林張阿珠等8 人公同共有。被繼承
    人張宗煥另遺有台北市○○區○○段二小段第20087 建號建
    物即門牌號碼台北市後港里29號（已整編為士林區○○街13
    4 巷28弄6 號）房屋，尚未辦理繼承登記，惟林張阿珠於96
    年6 月7 日死亡，其繼承人乙○○、丁○○、丙○○迄未辦
    理繼承登記等事實，已據原告提出台北市國稅局遺產明細表
    、繼承系統表、兩造戶籍謄本、林張阿珠除戶戶籍謄本、土
    地及建物登記謄本等件為證，且為被告等所不爭，堪認原告
    主張為真正。
五、按共有之不動產之共有人中一人死亡，他共有人請求分割共
    有物時，為求訴訟之經濟起見，可許原告就請求繼承登記及
    分割共有物之訴合併提起，即以一訴請求該死亡之共有人之
    繼承人辦理繼承登記並請求該繼承人於辦理繼承登記後，與
    原告及其餘共有人分割共有之不動產。次按，各共有人，得
    隨時請求分割共有物。但因物之使用目的不能分割或契約訂
    有不分割之期限者，不在此限。民法第823 條第1 項定有明
    文。本件系爭上開土地及建物，係被繼承人張宗煥所留遺產
    ，依法令並無不能分割之情形，且各共有人間亦無約定不分
    割之期限，惟兩造就該共有物始終不能達成分割協議，則原
    告為訴訟之經濟起見，請求被告繼承登記及分割共有物之訴
    合併提起，即無不合，則原告請求被告乙○○、丁○○、丙○○就被繼承人林張阿珠所有坐落台北市○○區○○段二小
    段360 地號土地、面積301 平方公尺、公同共有100 分之70
    ，及同小段369 地號土地、面積453 平方公尺、公同共有16
    0 分之4 ，辦理繼承登記，及請求全體被告協同辦理台北市
    士林區○○段○○段第20087 建號建物之繼承登記，即無不
    合。又被告卯○○雖反對分割系爭公同共有遺產，惟各共有
    人間既無不分割之約定，且法令亦無限制分割之規定，則其
    空言主張系爭土地、建物不得分割云云，即不足採。又本院
    考量系爭土地均係共有持分，而房屋部分年代久遠，且兩造
    願意分割者均表明同意依應繼分比例分割為分別共有，本院
    因認以此方式分割為允當，應予准許，爰判准兩造分割如附
    表一所示。又有關上開369 地號土地分割後，由被告壬○○
    取得比例部分，雖與原告聲明「由被告己○○取應有部分80
    0 分之70」不同，惟有關遺產分割方法之酌定，係屬法院之
    裁量事項，不受原告聲明之拘束，亦無駁回之必要，併予敘
    明。
六、又分割遺產之訴，原、被告本院互易地位，且分割獲准後兩
    造均蒙其利，是本院認本件之訴訟費用應由兩造依其分割後
    所獲財產價值之比例負擔訴訟費用，較為公允，併此敘明。
七、據上論結：依民事訴訟法第385 條第1 項前段、第85條第1
    項、第80條之1 判決如主文。
中    華    民    國    97    年    12    月    5     日
                    家事法庭法  官  詹朝傑
以上正本證明與原本無異。
如對本判決上訴，應於判決送達後20日內向本院提出上訴狀。
中    華    民    國    97    年    12    月    5     日
                            書記官  蔡永光
附表一：
┌─┬─────┬───┬────┬─────────┐
│編│土地或建物│面  積│權利範圍│分割方法及分割後取│
│號│坐落編號  │      │        │得比例            │
│  │          │      │        │                  │
├─┼─────┼───┼────┼─────────┤
│1 │台北市士林│301 平│公同共有│按應繼分比例分割為│
│  │區○○段2 │方公尺│100分之 │分別共有，即子○○│
│  │小段第360 │      │70      │、甲○○、寅○○、│
│  │地號土地  │      │        │丑○○○、己○○、│
│  │          │      │        │卯○○、辰○○○各│
│  │          │      │        │應有部分800分之70 │
│  │          │      │        │乙○○、丁○○、林│
│  │          │      │        │伶俐各應有部分240 │
│  │          │      │        │分之7。           │
├─┼─────┼───┼────┼─────────┤
│2 │台北市士林│453平 │公同共有│按應繼分比例分割為│
│  │區○○段2 │方公尺│160分之 │分別共有，即子○○│
│  │小段第369 │      │4       │、甲○○、寅○○、│
│  │地號土地  │      │        │丑○○○、壬○○、│
│  │          │      │        │卯○○、辰○○○各│
│  │          │      │        │應有部分1280分之4 │
│  │          │      │        │，乙○○、丁○○、│
│  │          │      │        │丙○○各應有部分38│
│  │          │      │        │40分之4。         │
├─┼─────┼───┼────┼─────────┤
│3 │台北市士林│40平方│公同共有│按應繼分比例分割為│
│  │區○○段2 │公尺  │全部    │分別共有，即子○○│
│  │小段第2008│      │        │、甲○○、寅○○、│
│  │7 建號建物│      │        │卯○○、辰○○○各│
│  │即舊門牌號│      │        │應有部分8分之1，張│
│  │碼後港里29│      │        │賴素美、辛○○、張│
│  │號        │      │        │雅惠、壬○○、張玉│
│  │          │      │        │佩、庚○○、乙○○│
│  │          │      │        │、丁○○、丙○○各│
│  │          │      │        │應有部分24分之1。 │
└─┴─────┴───┴────┴─────────┘
附表二：
訴訟費用分擔比例：
原告子○○、甲○○、被告寅○○、卯○○、辰○○○各分擔8
分之1 ；被告乙○○、丁○○、丙○○各分擔24分之1 ；被告丑
○○○分擔800 分之98、被告辛○○、癸○○各分擔800 分之1
；被告己○○分擔800 分之90、被告壬○○分擔800 分之9 、被
告庚○○分擔800 分之1 。


司法院資訊處製作；財團法人民間司法改革基金會備份。
